【裁判字號】    97,訴,479
【裁判日期】    971113
【裁判案由】    返還所有權狀
【裁判全文】
臺灣新竹地方法院民事判決               97年度訴字第479號
原      告  崇賢國際興業股份有限公司
法定代理人  丁○○
訴訟代理人  洪大明律師
被      告  丙○○
訴訟代理人  李文傑律師
複代理人    甲○○
上列當事人間返還所有權狀事件，本院於民國97年10月30日辯論
終結，判決如下：
    主  文
被告應將附表所示之不動產所有權狀返還原告。
訴訟費用由被告負擔。
    事實及理由
一程序部分：原告原向被告乙○○○起訴請求返還附表所示之不
  動產（以下簡稱系爭不動產）所有權狀，惟經被告乙○○○陳
  明系爭不動產所有權狀業經交付被告丙○○、陳碩賢持有，原
  告因而追加被告丙○○、陳碩賢為被告。嗣後被告丙○○到庭
  自承由其持有系爭不動產之所有權狀，原告請求僅列丙○○為
  被告，撤回被告乙○○○及陳碩賢部分，經被告乙○○○、陳
  碩賢、丙○○同意，原告為訴之變更，合於民事訴訟法第255
  條第1項第1款規定，應予准許。
二原告起訴主張：如附表所示之不動產為原告所有，該不動產之
  所有權狀，經原告派員向被告取回權狀，遭到拒絕，爰依民法
  第767條之規定，請求被告返還。
三對被告抗辯所為之陳述
  (一)原告崇賢公司等原為家族公司，訴外人乙○○○則係原告公
    司法定代理人丁○○之配偶陳崇賢之母親，之前所有家族公
    司或個人之不動產權狀、股票等皆由訴外人乙○○○持有，
    於民國90年7月間陳崇賢三兄弟協議分業，各公司均已獨立
    經營，但原告公司之不動產所有權狀等資料，仍由訴外人乙
    ○○○持有中（嗣交由被告持有）；如今兄弟已分業，且各
    公司均已獨立經營，訴外人乙○○○應將原告公司資產之所
    有權狀交還原告公司，但訴外人乙○○○卻拒不返還，反而
    轉交被告。
  (二)原告公司並非分業協議書之當事人，被告等三人現並無正當
    權源持有原告公司之所有權狀，亦無同時履行抗辯權可資行
    使。丙○○、陳碩賢與陳崇賢間之分產糾紛，目前涉訟於台
    灣高等法院，應由該院作判決，以解決紛爭；被告等斷不能
    以此理由拒絕返還屬原告公司之所有財產文件。
  (三)本件被告對於原告之請求，主張依分業協議書之約定行使同
    時履行抗辯權，但兩造間之另件訴訟（本院91年度重訴字第
    178號、台灣高等法院94年度重上字第25號），已認雙方間
    之若干權利，縱係基於分業協議書而發生，並非立於互為對
    待給付之關係，不能發生同時履行之抗辯。本件原告係依我
    國公司法成立之法人，本身有獨立之法人格，系爭所有權狀
    表徵之不動產，係屬原告所有，並無爭執，該所有權狀亦屬
    原告所有，被告之持有，並無法律上之正當權源，依法自應
    返還予原告。被告抗辯光華東街之不動產貸款乙節，依分業
    協議書第七條之約定，應於出售後償還銀行貸款，如有剩餘
    ，才歸被告所有；如今銀行貸款尚未全部清償完畢，被告要
    求原告過戶不動產、要求原告承擔貸款本金，均無理由。
四被告之抗辯
  (一)被告與原告公司之法定代理人之配偶陳崇賢（95年4月4日去
    世）、訴外人陳碩賢係同胞兄弟，其等之父陳國禎創立東南
    工業原料有限公司後，營收良好，累積財富，陸續成立崇賢
    股份有限公司、大乘興業股份有限公司，公司之股東成員多
    為家族成員。被告之父陳國禎在87年間身體不適（95年3月
    間去世）。90年7月25日被告及原告公司法定代理人配偶陳
    崇賢、訴外人陳碩賢三兄弟就家族事業簽訂分業協議書（以
    下簡稱系爭協議），依據該協議書第7條第2項約定，原告公
    司分歸陳崇賢經營，連帶將系爭不動產劃歸原告公司所有，
    但陳崇賢必須將系爭協議第7條第4項所示之新竹市○○○街
    18戶房地分歸被告所有丙○○及訴外人陳碩賢所有。分業協
    議書中不論是崇賢公司、東南公司或是大乘公司之經營權及
    財產劃分均陳崇賢、丙○○、陳碩賢簽訂協議，並無其他公
    司列名其上，而其他公司之經營權、財產交接均無問題，顯
    見，陳崇賢得為原告公司處理其相關事務，原告公司之財產
    來源亦來自於陳崇賢在系爭協議所分得，原告公司抗辯其非
    協議之當事人，協議對其不生效力，顯無理由。系爭協議之
    第7條第2項與第4項同列於第7條內，應有對價關係，被告業
    經遵守該條第1項、第2項約定將原告公司經營權及系爭不動
    產之占有交付訴外人陳崇賢，但訴外人陳崇賢之繼承人（含
    原告公司法定代理人）並未依約將新竹市○○○街十八戶房
    地移轉登記予被告。依據民法第264條第1項規定，原告與被
    告間互負履行義務，得主張同時履行抗辯。關於新竹市○○
    ○街之不動產，業經被告等提起訴訟，而於台灣高等法院以
    96年度重上更(一)字第131號審理中，故原告請求交付權狀，
    並無理由，請求駁回原告之訴。
五法院之判斷
  (一)本件之爭執點在於，縱然訴外人陳崇賢、陳碩賢及被告丙○
    ○間之分業協議效力及於原告，被告是否得行使民法第264
    條第1項規定之同時履行抗辯權，拒絕交付附表所示不動產
    之所有權狀。
  (二)按所謂同時履行之抗辯，乃係基於雙務契約而發生，倘雙方
    之債務，非本於同一之雙務契約而發生，縱令雙方債務在事
    實上有密切之關係，或雙方之債務雖因同一之雙務契約而發
    生，然其一方之給付，與他方之給付，並非立於互為對待給
    付之關係者，均不能發生同時履行之抗辯，最高法院59年度
    臺上字第850號著有判例可參。經查：
    1.分業協議書之標題記載「立協議書人陳崇賢（以下簡稱甲
      方）、丙○○（以下簡稱乙方）、陳碩賢（以下簡稱丙方
      ）就台灣、日本、加拿大、美國之家業協議依下列條件各
      自經營管理」，復以證人陳山澤於本院91年度重訴字第17
      8號履行契約事件到庭證述：分業協議主要是要談大原則
      ，由陳崇賢獨自經營百內爾公司，原告兩人是否同意讓他
      經營，至於細節再談。」等語（詳本院91年度重重訴字第
      178號履行契約事件之92年5月19日言詞辯論筆錄)。再參
      以系爭分業協議第十條約定股權轉讓事宜，足見訴外人陳
      崇賢依分業協議書取得原告崇賢公司之經營權後主要義務
      乃係將大乘、東南公司之股份移轉給被告丙○○指定之人
      ，至被告丙○○則負有將崇賢公司之股份移轉給被告陳崇
      賢指定之人之義務，應認於此方有互為對待給付之關係。
    2.系爭協議第7條之標題為「崇賢公司之資產、負債依下列
      方式」處理，內容共有七項：1.公司經營權（含）股份歸
      屬甲方。2.台北市○○○路不動產及其銀行借款負債歸屬
      甲方。3.新竹市○○路不動產，其銀行負債三方同意以出
      售方式處分......。4.新竹市○○○街十八戶不動產（含
      屬甲方名義之土地）歸乙、丙，其銀行負債三方同意以二
      樓以上之14戶優先出售.......。5.前二項出售價格三方
      於協議簽訂後每四個月得是市場及銷售狀況在協議價格
      ...。6.未完成出售前....。7.有關銷售房屋辦理之書件
      於公司負責人更換為甲方時.....。第一項經營權歸屬甲
      方（陳崇賢）部分，據上所述，訴外人陳崇賢取得原告公
      司之經營權與大乘、東南公司之股票移轉予被告丙○○指
      定之人負互為對待給付。而登記原告公司之財產原屬原告
      公司所有，雖因系爭分業協議約定將原告公司之部分財產
      出售，款項分予被告及訴外人陳碩賢，但此仍無礙於原告
      公司名下之其他財產。系爭協議第7條第2項僅加以確認附
      表所示之不動產屬於原告所有而已，且該項並無待任何履
      行，故不可能與同條其他約定有互為對待給付之關係。且
      在訴外人陳崇賢、陳碩賢、被告丙○○各自取得大乘公司
      、東南公司、崇賢公司甚至百內爾公司之經營權後，即應
      各自經營，原告公司名下之財產為公司經營所必要，所有
      權狀更為原告公司運用名下財產所需，如長期未能由原告
      公司持有，原告公司對於自身資產之運用將窒礙難行。且
      觀系爭協議第7條第3項、第4項對於新竹市○○路不動產
      及新竹市○○○街不動產之劃分，都是以出售方式為之，
      而是否能順利出售（目前均未出售），何時能出售，均屬
      未定，與經營權一旦股權移轉完畢，即完成經營權之取得
      ，並使用各自取得公司之財產加以營運，系爭協議第7條
      第3項、第4項之履行，顯然無法與經營權移轉及取得經營
      權後以公司財產營運同步為之，難謂為互為對待給付。且
      訴外人陳碩賢、被告丙○○取得之大乘公司、東南公司之
      經營權後均得自由運用公司名下財產加以經營，唯獨訴外
      人陳崇賢取得之原告公司經營權，因協議必須出售原告公
      司部分資產所得價款分予被告等，而原屬原告公司名下其
      他財產之所有權狀卻必須與系爭協議第7條第4項之不動產
      出售等有互為對待給付之關係，則對於同樣因分業取得原
      告公司經營權之訴外人陳崇賢，並非公平，亦徵原告公司
      所有如附表所示之不動產所有權狀之返還與系爭分業協議
      第7條第4項無互為對待給付關係。
    3.原告公司原得取得其名下不動產之所有權狀，而原保有所
      有權狀之訴外人乙○○○，本應在分業協議後，訴外人陳
      崇賢依約轉移大乘、東南公司之股權後，返還原告公司之
      所有權狀，即無正當權源繼續占有附表所示之不動產所有
      權狀，被告自訴外人乙○○○繼受對系爭不動產所有權狀
      之占有，亦無正當權源得繼續占有系爭不動產之所有權狀
      。
    4.綜上所陳，系爭協議第七條第2項僅為確認原告公司之財
      產確為原告公司所有，並不生履行之問題，故不與其他同
      條之約定產生互為對待給付之情。其他訴外人陳崇賢代原
      告公司同意出售資產分配價金部分之履行如有爭議，亦應
      另行處理，而訴外人陳碩賢及被告丙○○亦就系爭協議第
      7條第4項之新竹市○○○街十八戶不動產提起履行契約之
      訴訟（即本院91年度重訴字第178號、高等法院94重上25
      號、最高法院96年度台上字第1536號，目前為高等法院96
      重上更(一)字第131號審理中）。新竹市○○○街18戶房地
      產，縱係基於系爭分業協議書而發生，然與原告公司就自
      有財產取回所有權狀部分並不生互為對待給付，揆之上開
      規定，顯不能發生同時履行之抗辯。
  (三)綜上所陳，原告公司依據民法第767條規定，請求被告返還
    附表所示之不動產之所有權狀，為有理由，應予准許。
六訴訟費用之負擔：民事訴訟法第78條。
中    華    民    國    97    年    11    月    13    日
                  民事第一庭    法  官  黃珮禎
以上正本係照原本做成。
如對本判決上訴，須於判決送達後20日內向本院提出上訴狀。
                                書記官  江靜玲
中    華    民    國    97    年    11    月    13    日
附表
┌───────────────────┬──────────┐
│台北市○○段○○段372號               │ 土地所有權狀       │
│（應有部分824/10000）                 │                    │
│                                      │                    │
├───────────────────┼──────────┤
│台北市○○段○○段2135建號所有權全部  │                    │
│門牌號碼：台北市○○○路○段132號4樓   │建物所有權狀        │
│                                      │                    │
├───────────────────┼──────────┤
│台北市○○段○○段2130建號應有部分3/42│建物所有權狀        │
│門牌號碼：台北市○○○路○段132號地下室│                    │
└───────────────────┴──────────┘


司法院資訊處製作；財團法人民間司法改革基金會備份。
